【裁判字號】    91,訴,1361
【裁判日期】    920829
【裁判案由】    違反森林法等
【裁判全文】
臺灣高雄地方法院刑事判決                        九十一年度訴字第一三六一號
    公  訴  人  臺灣高雄地方法院檢察署檢察官
    被      告  丁○○
    選任辯護人  黃建雄律師
                江順雄律師
                黃進祥律師
    被      告  乙○○
右列被告等因違反森林法等案件，經檢察官提起公訴（八十八年度偵字第二九八九八
號），本院判決如左：
    主  文
丁○○共同於他人保安林內，擅自占用，處有期徒刑柒月；如附圖一高雄縣路竹地政
事務所土地複丈成果圖所示標示編號一面積肆點肆貳平方公尺之蓄水桶、標示編號二
面積貳點陸陸平方公尺之蓄水桶、標示編號三面積貳點捌捌平方公尺之蓄水桶、標示
編號四面積貳點捌捌平方公尺之蓄水桶、標示編號五面積貳點玖參平方公尺之蓄水桶
、標示編號六面積壹點柒伍平方公尺之蓄水桶、標示編號七面積肆點零貳平方公尺之
蓄水桶各壹個及標示編號八面積肆壹參點捌柒平方公尺之鐵皮屋、標示編號九面積貳
零參點玖貳平方公尺之鐵皮屋各壹間，均沒收。
乙○○無罪。
    事  實
一、丁○○、甲○○（業已於民國九十一年十一月五日死亡，另經本院諭知不受理判
    決在案）二人明知高雄縣田寮鄉○○○段六之一號地先之土地係由行政院農業委
    員會林務局交由高雄縣政府管理，並由高雄縣政府出租予大崗農林有限公司（以
    下簡稱大崗公司）之國有區外保安林地，不得毀棄保安林並擅自在該保安林地上
    占用，詎丁○○與甲○○竟共同基於意圖為自己不法利益之犯意聯絡，於八十八
    年十月間，未經許可，即委請不知情之不詳姓名成年工人將上開保安林地上如附
    圖二所示Ａ、Ｂ部分之保安林毀棄，足以生損害於公眾及大崗公司對保安林水土
    保持之管理，並占用如附圖一所示Ａ部分面積一二六四點零二平方公尺及Ｂ部分
    面積二一六一點七五平方公尺，搭建如附圖一標示編號八面積四一三點八七平方
    公尺之鐵皮屋、標示編號九面積二○三點九二平方公尺之鐵皮屋各一間及標示編
    號一至七之蓄水桶各一個（面積分別為四點四二平方公尺、二點六六平方公尺、
    二點八八平方公尺、二點八八平方公尺、二點九三平方公尺、一點七五平方公尺
    、四點○二平方公尺）等工作物供己居住使用，嗣經大崗公司發現後報警查獲。
二、案經大崗公司訴請臺灣高雄地方法院檢察署檢察官偵查起訴。
    理  由
壹、有罪部分
  一、訊據被告丁○○固坦承有於右揭時、地與同案被告甲○○共同搭建如附圖一所
      示之鐵皮屋及蓄水桶供己居住使用之事實，惟辯稱：伊搭鐵皮屋的地方之前就
      有搭工寮，是甲○○的父親佔據的，甲○○的父親死後甲○○才搬到該地方，
      伊是甲○○的父親死後二、三年後，甲○○才找伊一同在該地方住，伊與甲○○在該處飼養一些雞、豬、羊，八十八年時搭建現在的鐵皮屋是原來的工寮，
      有向作戰司令部申請核准，應已罹於追訴權時效云云。
  二、經查：
    (一)坐落於高雄縣田寮鄉○○○段六之一號地先之土地係屬國有區外保安林地，由
      行政院農業委員會林務局交由高雄縣政府管理，並由高雄縣政府出租予大崗公
      司乙節，業據告訴人大崗公司之負責人戴忠和於警訊時陳述綦詳（見警卷第一
      頁），並有臺灣省政府農林廳林務局八十八年三月二十日八十八林政字第○六
      五八○號函、高雄縣政府九十一年五月二十一日府農自字第○九一○○八六一
      三四號函各一紙及臺灣省國有林區外保安林出租造林契約書一份附卷可稽（見
      本院卷一第二十六頁、第二十七頁、警卷第十一頁），顯見上開地號之土地確
      係國有保安林地無疑。
    (二)又被告丁○○與同案被告甲○○共同於八十八年十月間，委請不知情之不詳姓
      名成年工人在上開保安林地上整地毀損林木，並搭建鐵皮屋及蓄水桶等情，業
      據被告丁○○於本院審理時供稱：「我們一人蓋一間，是在八十八年十月間蓋
      的，是蓋來居住用的。」等語明確（見本院卷一第四十五頁），並據同案被告
      甲○○於警訊及本院審理時供陳：「該土地上所蓋建鐵皮屋及整地毀損林木是
      我們搭建及整地的，在八十八年十月份蓋的，因為伊父親死後，房子被拍賣，
      沒有房子住才蓋的。」等語屬實（見警卷第四頁、本院卷一第四十五頁），且
      被告丁○○與同案被告甲○○共同在上開地號之國有保安林地上占用如附圖一
      所示Ａ部分面積一二六四點零二平方公尺及Ｂ部分面積二一六一點七五平方公
      尺，並搭建如附圖一所示標示編號一面積四點四二平方公尺之蓄水桶、標示編
    號二面積二點六六平方公尺之蓄水桶、標示編號三面積二點八八平方公尺之蓄
      水桶、標示編號四面積二點八八平方公尺之蓄水桶、標示編號五面積二點九三
      平方公尺之蓄水桶、標示編號六面積一點七五平方公尺之蓄水桶、標示編號七
      面積四點○二平方公尺之蓄水桶各一個及標示編號八面積四一三點八七平方公
      尺之鐵皮屋、標示編號九面積二○三點九二平方公尺之鐵皮屋各一間，亦經本
      院於九十一年七月二十四日會同高雄縣路竹地政事務所人員至現場履勘測量屬
      實，，有勘驗筆錄一份、照片八幀及高雄縣路竹地政事務所九十一年十月二十
      四日路地所二字第○九一○○一○一○二號函暨所附高雄縣路竹地政事務所土
      地複丈成果圖在卷可憑（見本院卷一第一二二頁至第一二六頁、第一四九頁）
      ，足見被告丁○○與同案被告甲○○確有於前開時、地，毀棄保安林，占用上
      開保安林地，並搭建鐵皮屋及蓄水桶之行為。
    (三)被告丁○○雖辯稱：八十八年十月間所搭建之鐵皮屋係之前工寮所改建，是甲○○之父親所佔據的，應已罹於追訴權時效，且改建是經作戰司令部核准云云
      ，並提出第四作戰區司令部八十九年三月十日（八九）勉勇字第二七○八號函
      一紙為證。然證人即高雄縣政府農業局自然生態保育科科員丙○○於本院審理
      時到庭證稱：伊當時知道後有去了解，就去問甲○○與丁○○，伊有跟他們說
      這地方是保安林地，在蓋的時候有制止過，但他們還是陸續完成等語（見本院
      卷一第一七一頁），且由證人丙○○所提出其所製作之高雄縣政府區外保安林
      八十八年十月四日至同年十一月十九日之巡查紀錄（見本院卷一第一七五頁至
      第一七九頁）上所載「巡查田寮保安林境內發現有整地跡象與堆置工具、器具
      ，意圖興建農舍兩棟，屢次制止不聽，而現場已舖設水泥、立鐵柱，上方鋪蓋
      鐵皮等結構成形，至今尚未恢復原狀造林，已函請限期改善」之情形觀之，顯
      非如被告所述其所搭建之鐵皮屋係由之前工寮所改建；又上開地號之國有保安
      林地於八十六年九月九日航測時，被告所搭建鐵皮屋之土地，係茂密之保安林
      ，並無明顯之建築物，而於八十九年四月十七日航測時，該土地上之保安林已
      遭剷平，並出現兩間鐵皮屋之建築物，有該航測圖在卷可參（見本院卷二第九
      十頁至第九十二頁），且經本院函請高雄縣路竹地政事務所查明航照圖所示之
      兩間鐵皮屋是否即為該所土地複丈成果圖所示被告搭建之鐵皮屋，該地政事務
      所經派員擴大施測航照圖上鄰近現況，再行套繪後，確認與土地複丈成果圖上
      所指示地點為同一地點，有高雄縣路竹地政事務所九十二年八月一日路地所二
      字第○九二○○○六六一二號函一祇附卷可憑（見本院卷二第七十四頁），足
      見被告所辯原先即蓋有工寮，顯非事實；再參以被告丁○○與同案被告甲○○
      共同在上開地號之保安林地上整地占用之面積達三四二五點七七平方公尺（即
      附圖一所示Ａ、Ｂ部分），如此大面積之整地、占用，顯亦非如被告所稱僅係
      原有之工寮加以改建而已，是被告前開所辯，自無足採。至被告提出之第四作
      戰區司令部八十九年三月十日（八九）勉勇字第二七○八號函一紙以證明其搭
      建之鐵皮屋係由舊有建築物改建，且搭建鐵皮屋業經第四作戰區司令部核准等
      情，而上開第四作戰區司令部函說明一雖載有「有關阿蓮鄉民高添財於大崗山
      修建三戶農舍案，依本部八十年八月五日（八十）瑾結字第六四○四號簡便行
      文表及現地會勘，本部同意該三戶農舍屬舊有建物改建」等語，惟經本院向第
      四作戰區司令部函調有關（八十）瑾結字第六四○四號案資料，該案卷資料僅
      係有關高添財在該保安林地上濫建，經陳情後，第四作戰區司令部始同意舊有
      建物改建之情事（見本院卷二第二頁至第七十三頁），並未見任何有關被告丁○○或同案被告甲○○有舊有建物之情形，自無法證明被告丁○○在上開土地
      所搭建之鐵皮屋係屬原有工寮改建，是上開第四作戰區司令部之函文，尚不足
      作為被告有利之證據。
    (四)綜上所述，被告前開所辯，顯係卸責之詞，不足採信，本件事證明確，被告犯
      行洵堪認定。
  三、核被告丁○○所為，係違反森林法第五十四條（公訴人贅載第一項）之毀損保
      安林罪及同法第五十一條第三項、第一項（公訴人誤載為第二項）之於他人保
      安林內擅自占用罪。被告丁○○與同案被告甲○○間就上開犯行，有犯意之聯
      絡及行為之分擔，為共同正犯。被告利用不知情之成年工人在上開保安林地上
      為毀棄保安林及搭建鐵皮屋、蓄水桶之行為，係間接正犯。被告以毀損保安林
      之方法，達成其占用保安林地搭建鐵皮屋、蓄水桶之目的，所犯上開二罪間，
      有方法結果之牽連關係，為牽連犯，應依刑法第五十五條規定，從一重之森林
      法第五十一條第三項、第一項之於他人保安林內擅自占用罪處斷。又森林法第
      五十一條第一項係刑法第三百二十條第二項竊佔罪之特別規定，依特別法優先
      適用於普通法之法規競合關係，應依森林法第五十一條第一項論處（最高法院
      七十年台上字第四九一號判例參照），公訴人認有方法結果之牽連關係，尚有
      未洽。另被告於保安林地內犯上開犯行，應依森林法第五十一條第三項之規定
      ，加重其刑。爰審酌被告為圖一己之私利，竟擅自占用他人之保安林，所占用
      面積非微，破壞林相至鉅，且犯後仍否認犯行，不知省悟，而迄今尚未將房舍
      拆除回復原狀等一切情狀，量處如主文所示之刑，以資懲儆。如附圖一高雄縣
      路竹地政事務所土地複丈成果圖所示標示編號一面積四點四二平方公尺之蓄水
      桶、標示編號二面積二點六六平方公尺之蓄水桶、標示編號三面積二點八八平
      方公尺之蓄水桶、標示編號四面積二點八八平方公尺之蓄水桶、標示編號五面
      積二點九三平方公尺之蓄水桶、標示編號六面積一點七五平方公尺之蓄水桶、
      標示編號七面積四點○二平方公尺之蓄水桶各一個及標示編號八面積四一三點
      八七平方公尺之鐵皮屋、標示編號九面積二○三點九二平方公尺之鐵皮屋各一
      間等工作物，係被告丁○○與同案被告甲○○二人共同犯森林法第五十一條之
      罪所設置者，應依同法第五十一條第六項之規定，併予宣告沒收。
貳、無罪部分：
  一、公訴意旨略以：被告乙○○與被告丁○○、甲○○三人於八十八年十月間，共
      同基於犯意聯絡，並意圖為自己不法之利益，竊佔高雄縣田寮鄉○○○段六之
      一號地先之國有區外保安林地，將保安林剷平、毀損，擅自搭蓋鐵皮屋二間，
      足以生損害於大崗公司及保安林地對水土保持之保護，因認被告乙○○共同涉
      犯違反森林法第五十一條第三項、第一項（公訴人誤載為第二項）、同法第五
      十四條（公訴人贅載第一項）及刑法第三百二十條第二項之竊佔罪嫌。
  二、按犯罪事實應依證據認定之，無證據不得推定其犯罪事實；又不能證明被告犯
      罪者，應諭知無罪之判決，刑事訴訟法第一百五十四條、第三百零一條第一項
      分別定有明文。又事實之認定，應憑證據，如未能發現相當證據，或證據不足
      以證明，自不能以推測或擬制之方法，為裁判基礎（最高法院四十年台上字第
      八六號判例參照）。且認定犯罪事實所憑之證據，雖不以直接證據為限，間接
      證據亦包括在內，然而無論直接證據或間接證據，其為訴訟上之證明，須於通
      常一般之人均不致有所懷疑，而得確信其為真實之程度者，始得據為有罪之認
      定，倘其證明尚未達到此一程度，而有合理之懷疑存在而無從使事實審法院得
      有罪之確信時，即應由法院為諭知被告無罪之判決（最高法院七十六年台上字
      第四九八六號判例參照）。
  三、本件公訴人認被告乙○○涉犯前揭違反森林法及竊佔之犯行，無非係以高雄縣
      政府區外保安林地非法占用清查清冊上所載，該二間鐵皮屋其中一間為被告乙○○、甲○○所共同搭建，另一間為被告丁○○所搭建，查獲時間為八十八年
      十月二十二日等情為其論罪之依據。然訊據被告乙○○堅決否認有何違反森林
      法及竊佔之犯行，辯稱：伊以前擔任過縣議員，鄉民有事情伊當然要過去，因
      為縣政府派人會勘，甲○○才叫伊過去，才被誤以為是伊與甲○○共同搭建的
      等語。經查，同案被告甲○○於偵查中及本院審理時均供稱：乙○○沒有合夥
      ，因為和對方有糾紛，乙○○是民意代表，伊找乙○○來幫忙協調，房子是伊
      自己蓋的，因為乙○○是民意代表，才拜託乙○○到現場等語（見偵查卷第五
      十六頁、本院卷一第四十五頁），而被告丁○○於偵查中亦供稱：乙○○沒有
      幫忙一起蓋鐵皮屋，是找伊來協調的等語（見偵查卷第五十七頁），是被告乙○○是否確有與同案被告甲○○在上開保安林地共同搭蓋鐵皮屋，即非無疑。
      又證人即填載上開清查清冊之丙○○於本院審理時到庭證稱：本件非法占用保
      安林地是伊查報的，伊發現有濫建的情形就去查訪，是問附近居民高添財（按
      業已死亡）說是誰蓋的，高添財說是乙○○、甲○○、丁○○蓋的，後來再去
      查證才知道是甲○○及丁○○各一棟，乙○○並沒有建築物，非法占用清查清
      冊上填載乙○○的名字是聽高添財講的而填載，在還沒有查證時就填載了等語
      （見本院卷一第一七一頁、第一七二頁），故上開高雄縣政府區外保安林地非
      法占用清查清冊上雖載有其中一間鐵皮屋為被告乙○○、甲○○所共同搭建等
      情，然證人丙○○並未親眼目睹被告乙○○有共同搭建鐵皮屋之情事，而係經
      由高添財之告知後始得悉，且經其事後查證結果被告乙○○在該保安林地上並
      沒有建築物，是尚無從僅憑上開清查清冊所載之情形即遽以認定被告乙○○有
      與同案被告甲○○共同毀損保安林，並擅自占用保安林地，搭建鐵皮屋之行為
      。綜上所述，被告前開所辯，尚非無據，而公訴人所舉上開清查清冊之證據，
      亦無法證明被告乙○○有與同案被告甲○○共同毀損保安林及擅自占用保安林
      地之行為，依「罪證有疑，利於被告」之法則，即應作有利於被告乙○○之認
      定；此外，本院復查無其他積極證據足資審認被告乙○○確有公訴人所指之違
      反森林法及竊佔之犯行，既不能證明被告犯罪，揆諸首揭說明，依法自應為被
      告乙○○無罪之諭知。
  四、末按法院認應科拘役、罰金或應諭知免刑或無罪之案件，被告經合法傳喚無正
      當理由不到庭者，得不待其陳述逕行判決，刑事訴訟法第三百零六條定有明文
      ，被告乙○○經受合法傳喚，無正當理由不到庭，本院既認應諭知無罪判決，
      自得不待其陳述，逕行判決，附此敘明。
據上論斷，應依刑事訴訟法第二百九十九條第一項前段、第三百零一條第一項、第三
百零六條，森林法第五十一條第一項、第三項、第六項、第五十四條，刑法第十一條
、第二十八條、第五十五條，判決如主文。
本案經檢察官陳俊宏到庭執行職務。
中      華      民      國    九十二    年      八      月    二十九    日
                                    臺灣高雄地方法院刑事第三庭
                                        法  官    陳玉聰
右判決正本證明與原本無異。
如不服本判決，應於判決送達後十日內，向本院提出上訴狀。
                                        書記官    鄭淑臻
中    華    民    國    九十二    年      八      月          二十九    日
附錄本判決論罪科刑法條全文：
森林法第五十一條第一項、第三項、第六項
於他人森林或林地內，擅自墾殖或占用者，處六月以上五年以下有期徒刑，得併科新
臺幣六十萬元以下罰金。
第一項之罪於保安林犯之者，得加重其刑至二分之一。
犯本條之罪者，其墾殖物、工作物、施工材料及所使用之機具沒收之。
森林法第五十四條
毀棄、損壞保安林，足以生損害於公眾或他人者，處三年以下有期徒刑、拘役或科新
臺幣三十萬元以下罰金。


司法院資訊處製作；財團法人民間司法改革基金會備份。
